【裁判字號】    98,易,2277
【裁判日期】    981222
【裁判案由】    詐欺
【裁判全文】
臺灣臺北地方法院刑事判決              98年度易字第2277號
公  訴  人  臺灣臺北地方法院檢察署檢察官
被      告  甲○○
選任辯護人  簡志海律師
上列被告因詐欺案件，經檢察官提起公訴（98年度調偵字第344
號），本院判決如下：
    主  文
甲○○共同意圖為自己不法之所有，以詐術使人將本人之物交付
，處有期徒刑陸月，如易科罰金，以新臺幣壹仟元折算壹日。緩
刑年，緩刑期內付保護管束。
    事  實
一、甲○○係大陸地區人士，於民國97年10月間，因友人居中介
    紹，得知同為大陸地區人士之丙○有兌換新臺幣350 萬元以
    在臺投資之需求，而甲○○與前結識之大陸地區人士乙○○
    （經臺灣臺北地方法院檢察署通緝中）幾乎陌生，亦不知乙○○在臺住址，已預見乙○○恐有捲款潛逃、追索無著之虞
    ，竟貪圖乙○○提議給付新臺幣30萬元之佣金，而不違背其
    本意，本於未必故意而基於與乙○○共同意圖為自己不法所
    有之犯意聯絡，由乙○○先本於單獨犯意，於97年10月間，
    向其雇主丁○○○詐稱：需暫借新臺幣385 萬元作為伊申請
    來臺之保證金云云，使丁○○○信以為真，透過雇員陳姵如
    籌款新臺幣38 5萬元，於97年10月16日匯入乙○○於97年10
    月15日開設之彰化商業銀行臺北分行（帳號：000-0000-00-
    00000-000 號）帳戶內。乙○○再本於前揭犯意聯絡，於97
    年10月20日上午7 時30分許，在臺北市中正區○○○路○ 段
    27號之彰化商業銀行臺北分行外，將此帳戶存摺交予甲○○
    ，甲○○即本於前揭犯意聯絡，與丙○相約於97年10月20日
    上午11時許，在彰化商業銀行臺北分行碰面，甲○○提示前
    揭帳戶存摺予丙○觀看，訛稱：此帳戶中有新臺幣200 萬元
    係伊所有，帳戶印章在伊姊姊保管中，稍等姊姊來銀行蓋印
    即可領出云云，致丙○信以為真，當場撥打電話請其父親於
    當日上午11時47分許，在大陸地區匯款人民幣714,150 元至
    甲○○指定之乙○○前夫張金祥在中國農業銀行、帳號0000
    0000000000000 號帳戶內，另匯款人民幣10,300元予甲○○
    之父王風強在中國建設銀行、帳號0000000000000000000 號
    帳戶，旋遭張金祥在大陸地區提領約人民幣16萬元（其餘人
    民幣55萬元經大陸地區警方凍結後，已發還丙○父親）及王
    風強提領一空。嗣丙○在彰化商業銀行臺北分行等候，逾下
    午3 時30分均未見乙○○前來，甲○○乃坦承乙○○非伊姊
    姊，伊不知乙○○住址，丙○查詢後始知乙○○前揭帳戶已
    經丁○○○報警凍結，帳戶內款項無法提領，始悉受騙。
二、案經丙○訴由臺北市政府警察局松山分局移請臺灣臺北地方
    法院檢察署檢察官偵查起訴。
    理  由
一、證據能力之判斷：
    被告甲○○及其選任辯護人對於下列各項證據方法，均未爭
    執其證據能力，並同意作為證據（見本院卷第13頁反面），
    本院審酌其作成時之情況，認為並無不適當之情事，均得作
    為證據，合先敘明。
二、認定事實所憑之證據及理由：
    訊據被告甲○○雖不否認伊曾於前揭時、地提示乙○○帳戶
    存摺予告訴人丙○，告知丙○帳戶內有新臺幣200 萬元為伊
    所有，又稱乙○○係伊姊姊，伊不知乙○○地址等情，惟矢
    口否認有何與乙○○共同詐欺取財之犯行，辯稱：(一)當初乙○○稱因其係保母、要煮飯、走不開，拜託伊前往銀行匯錢
    ，會給伊新臺幣30萬元之佣金，伊沒有多想；(二)因伊母親欠
    人民幣1 萬餘元，故伊當天另向丙○借款人民幣5 萬元，伊
    想可以從乙○○給伊之佣金中扣除；(三)乙○○稱其與臺灣配
    偶係假結婚，張金祥乃其在大陸地區之配偶；乙○○表示帳
    戶內款項係其表妹所有，係表妹拜託匯款，伊只拿帳戶存摺
    ，印章要等乙○○來蓋；(四)伊於案發後，不斷聯繫乙○○未
    果，伊在臺家庭生活美滿，未因畏罪離開臺灣，伊僅高中學
    歷，因一時貪念，以為雙方完成匯兌即可賺取新臺幣30萬元
    佣金，不知係乙○○設下之圈套，伊乃乙○○利用之工具，
    為間接正犯云云（見本院卷第13頁反面、第100 至101 頁、
    第22至24頁、第25至26頁）。惟查：
  (一)關於被告甲○○行使詐術使告訴人陷於錯誤而交付財物：
    據告訴人丙○證稱：「我當時不知道被告叫什麼名字，我以
    為被告就是乙○○，被告還跟我說為了安全起見，存摺放在
    她那邊，印章在她姊姊那邊」、「她後來約下午2 點多我匯
    款完成後，被告跟我說張金祥是阿琴老公，我才知道存摺不
    是被告的，但被告還是說存摺裡的2 百萬是她的」、「她說
    乙○○是她姊姊還是表姊，裡面的2 百萬是甲○○自己的」
    （見本院卷第96頁、第97頁反面、第94頁反面），且被告自
    承：「當時我有跟丙○說乙○○是我姊姊，我也有跟她說帳
    戶裡面的2 百萬是我的」（見本院卷第100 頁），兩者所述
    情節相符，堪以認定。是被告向告訴人出示乙○○名義存摺
    時，刻意捏造帳戶內有2 百萬元為伊所有、但印章在姊姊保
    管中、姊姊馬上會來蓋章提款等不實情節，意在誘使告訴人
    產生錯誤信賴，故而同意不待被告在臺提款交付，即先匯款
    予乙○○之夫張金祥。此由告訴人丙○證稱：「（問：如果
    妳當時知道被告不是存摺的開戶人乙○○本人，而乙○○也
    不是被告的姊姊，張金祥與被告也無關，存摺裡的錢也不是
    被告的，妳還願意相信被告嗎？）不願意」（見本院卷第98
    頁），可知告訴人當時因被告出示乙○○名義之存摺並稱內
    有存款2 百萬元為伊所有、又稱印章由姊姊保管、張金祥為
    乙○○之夫等節，亦即被告、乙○○、張金祥間有親屬關係
    ，縱乙○○未出現，但既有被告持存摺在場，已足使告訴人
    錯誤信賴存摺內款項應可立即提領交付，因此撥打電話令其
    父在大陸地區匯款予被告指定之張金祥。反之，倘若告訴人
    知悉被告與乙○○、張金祥毫無關聯，甚至幾乎陌生，告訴
    人自不可能僅憑乙○○名義之存摺即貿然匯款將近新臺幣4
    百萬元予張金祥。從而，被告對告訴人告以前揭不實情節，
    致告訴人陷於錯誤而先行匯款予張金祥，應認該當詐術之行
    使，且使告訴人陷於錯誤而匯款甚明。
  (二)關於被告甲○○之主觀犯意及與乙○○之犯意聯絡：
    被告雖辯稱：伊沒有想太多，係被乙○○利用之工具云云。
    惟由下列各點可以推認被告之不法認識及與乙○○之犯意聯
    絡：
  (1)被告不否認：「我希望能夠趕快把錢匯過去，可以賺到乙○○答應給我的一半，乙○○剛開始說給我幾萬元，後來又說
    匯過去會給我一半……她後來又說要給我40萬臺幣的佣金」
    、「我當初只想拿到這筆錢」（見本院卷第100 頁），可見
    被告向告訴人實施詐術，誘使告訴人不待乙○○出現，率爾
    先匯款予張金祥，致告訴人必須承擔乙○○不提領款項交付
    之風險，均因被告貪圖乙○○承諾之高額佣金。然而，乙○○為何不自己出面辦理提款，反而以高額佣金委託被告代為
    出面？被告固辯稱：「乙○○說她跑不開要煮飯」、「他給
    人當保母，要煮飯什麼的，老闆跑不開」云云（見本院卷第
    13頁反面）。惟查，乙○○當時受雇於丁○○○之住處在臺
    北市○○路38號10樓，此據證人陳姵如證述明確（見本院卷
    第78頁反面），並有丁○○○之案件紀錄表、受理詐騙帳戶
    通報警示簡便格式表附卷可考（見偵查卷第18至20頁），此
    址距離臺北市○○○路○ 段27號之彰化商業銀行臺北分行，
    步行約5 分鐘。乙○○竟甘願給付新臺幣30萬元佣金委由被
    告從苗栗縣北上臺北市為其辦理匯款，無異捨近求遠，顯與
    常情有悖。何況，倘依被告所辯，乙○○既於97年10月20日
    案發當日上午7 時30分與被告相約交付存摺，乙○○大可與
    告訴人相約當日非煮飯時間或閒暇之時間，兩人親自辦理提
    款、匯款兩訖，但乙○○推稱：煮飯很忙云云，顯係藉詞不
    出面，亦與常情有悖。再者，乙○○並未交付帳戶之印鑑章
    及委託書予被告，則被告僅持有存摺，無從提款，益使人懷
    疑乙○○避不出面之動機。凡此作為，足使一般智識之人懷
    疑乙○○有何不法目的，而無意將帳戶內款項提領交付告訴
    人。被告一再辯稱：沒有想那麼多云云，自難採信。
  (2)再者，被告雖辯稱與乙○○相識3 年，然又稱：「只知道她
    的名字，平時她都以手機（號碼0000000000）聯絡我」、「
    認識3 年多，中間都沒有交集，只是我婆婆在新竹開全家，
    乙○○買IC卡在外面講電話，我出去問她，發現她也是大陸
    人，我們才認識，我們都是福建福清人」、「可是乙○○並
    沒有給我帳戶的印章」、「我不知道她住哪裡」（見偵查卷
    第7 頁、本院卷第100 頁反面），此經告訴人丙○亦稱：「
    她說他姊姊住在博愛路那邊」、「但是被告根本不知道乙○○住在哪裡，只是帶我在博愛路附近找來找去」（見本院卷
    第95頁），可見被告與乙○○認識3 年以來，並無聯繫，乙○○當日僅交付存摺予被告，不給印章，自無從提領帳戶內
    款項，且乙○○在臺北之住址不詳，則被告與乙○○幾乎陌
    生，顯難向乙○○追償。亦即，被告明知乙○○來歷不明，
    毫無信賴關係可言，竟仍代為出面與告訴人接洽，且捏造事
    實，使告訴人誤信乙○○、張金祥與伊有親戚關係，而同意
    先匯款予張金祥，致告訴人受有財產上損害。因此，就告訴
    人無法取回款項之損害，被告實不得諉稱主觀上毫無預見。
    況觀諸乙○○帳戶中有存款新臺幣385 萬元，又承諾其中新
    臺幣30萬元作為被告之佣金，金額甚鉅；被告雖辯稱：乙○○稱帳戶內款項係其表妹所有、「（問：既然是她表妹的，
    為何乙○○可以拿來使用）乙○○說她表妹無法出來匯錢，
    叫乙○○用，乙○○說她也無法出來匯錢」云云（見本院卷
    第100 頁、反面），更加令人懷疑乙○○之款項來源。實則
    ，該筆新臺幣385 萬元係乙○○詐騙雇主丁○○○透過陳姵
    如籌措、匯入之事實，業據證人陳姵如到庭證述綦詳（見本
    院卷第75頁反面至第78頁反面），且有丁○○○申告乙○○
    詐欺案件之臺北市政府警察局中正第一分局刑事案件移送書
    附卷足稽（見偵查卷第54頁），益證該帳戶內新臺幣385 萬
    元係乙○○犯罪所得款項。綜上，乙○○其人及其帳戶內款
    項既有前述諸多可疑之處，為被告所可預見，但被告仍受乙○○之託，將此帳戶存摺出示予告訴人丙○，詐稱帳戶內款
    項為伊所有云云，使告訴人先匯款予張金祥卻無法就乙○○
    帳戶內款項取償之損害結果，堪認被告應具有不法之認識，
    不得辯稱自己純係工具。況且，被告除指示告訴人匯款人民
    幣714,150 元予乙○○前夫張金祥外，更利用告訴人陷於錯
    誤之狀態，另向告訴人借款人民幣10,300元匯入被告之父王
    風強在中國建設銀行之帳戶，此據告訴人證稱：「被告當時
    說先匯過去給她父親，她會另外再給我5 萬元臺幣，作為匯
    兌的對價，不包括在前述的380 萬元之內，但後來被告並沒
    有辦法將錢領出來給我」（見本院卷第98頁反面），是被告
    向告訴人「借貸」之人民幣10,300元，亦因乙○○未出現提
    領帳戶內款項，而致告訴人受有無法追償之損害。是被告除
    貪圖乙○○答應之新臺幣30萬元佣金以外，亦有為自己不法
    所有之意思。
  (3)復據證人陳姵如證稱：「到10月的20日那天中午，乙○○打
    電話給我說丁○○○家裡中午的飯菜他都弄好了，說他要去
    基隆辦點證件，可能晚點回來，一直到晚上6 點多我發現不
    對，怎麼沒有回來用他們的晚餐」（見本院卷第77頁），乙○○當天中午即已離開丁○○○住處，恰與告訴人匯款時間
    相近，可見其就詐騙告訴人匯款一事，早有預謀，且其有賴
    被告實施詐術誘使告訴人誤信而率先匯款，乙○○方得以順
    利於告訴人匯款後，立即離境潛逃，足堪推認被告與乙○○
    間有相當之聯繫與默契。按共同正犯間之犯意聯絡，不以明
    示為必要，即相互間有默示之合致，亦無不可，最高法院著
    有97年度臺上字第1783號判決可資參照。綜合前述情節，乙○○既有諸多可疑之處，被告仍答應以新臺幣30萬元佣金為
    代價，與乙○○分工合作，則被告就實施詐術使告訴人在大
    陸地區匯款之行為，與乙○○間應有默示之合致。從而，被
    告與乙○○應於犯意聯絡範圍內，同負行為責任。
  (4)至於被告固辯稱：當日伊多次聯繫乙○○、張金祥，但張金
    祥事後關機，伊亦陪告訴人回家等候消息，與告訴人一同前
    往警局報案，並將王風強帳戶內款項匯回云云，雖經告訴人
    證述屬實（見本院卷第94、96頁），並有通聯紀錄在卷可稽
    （見偵查卷第35頁至反面），然此係被告犯罪後之態度，與
    詐欺犯罪之構成要件無關，僅得作為量刑之審酌事由，尚不
    足以據此推翻前已明確之事證，併此說明。
  (三)綜上，本案事證明確，被告與乙○○共同詐騙告訴人匯款人
    民幣714,150 元入張金祥帳戶、人民幣10,300元入王風強帳
    戶之犯行，洵堪認定，應予依法論罪科刑。
三、論罪科刑之依據：
    核被告所為，係犯刑法第339 條第1 項詐欺取財罪。被告已
    預見乙○○並無匯兌之真意，竟仍不違背其本意而與乙○○
    合作，出面對告訴人捏造事實使其陷於錯誤，騙使告訴人在
    大陸地區匯出人民幣714,150 元入張金祥帳戶、人民幣10,3
    00元入王風強帳戶，是被告與乙○○有犯意聯絡及行為分擔
    ，為共同正犯。爰審酌：(一)被告僅因貪圖新臺幣30萬元佣金
    ，可預見乙○○有不法犯意，竟仍與之合作，致告訴人受有
    約新臺幣355 萬元之財產上損害，其犯罪動機、惡性、手段
    及造成損害非輕；(二)被告始終矢口否認犯罪，又無法合理說
    明為何相信乙○○、為何佣金高達新臺幣30萬元，難認已有
    悔意；(三)惟念被告與臺灣地區人民結婚、生子，定居苗栗縣
    ，並無潛逃出境之虞，案發後，被告尚且陪同告訴人報案，
    並於數日後即將王風強帳戶內款項匯回，經告訴人當庭表示
    不予追究（見本院卷第101 頁反面），是被告之犯罪後態度
    尚可等一切情狀，量處如主文所示之刑。又查被告前未曾受
    有期徒刑以上刑之宣告，有臺灣高等法院被告前案紀錄表在
    卷足徵（見本院卷第104 頁），因一時失慮致罹刑典，信被
    告經此偵審程序及論罪科刑之教訓後，當知所警惕而無再犯
    之虞，本院認前開宣告之刑，以暫不執行為適當，併予宣告
    緩刑3 年，並依刑法第93條第1 項規定，諭知緩刑期內付保
    護管束，以啟自新。
據上論斷，應依刑事訴訟法第299 條第1 項前段，刑法第28條、
第339 條第1 項、第41條第1 項前段、第74條第1 項第1 款、第
93條第1 項，刑法施行法第1 條之1 ，判決如主文。
本案經檢察官葉芳秀到庭執行職務。
中    華    民    國    98    年    12    月    22    日
                  刑事第六庭審判長  法  官  張永宏
                                    法  官  雷淑雯
                                    法  官  林晏如
上正本與原本無異。
如不服本判決，應於判決送達後10日內向本院提出上訴狀（應抄
附繕本）。告訴人或被害人如對於本判決不服者，應具備理由請
求檢察官上訴，其上訴期間之計算係以檢察官收受判決正本之日
期為準。
                                    書記官  楊盈茹
中    華    民    國    98    年    12    月    22    日
附錄本案論罪科刑法條全文：
中華民國刑法第339條
意圖為自己或第三人不法之所有，以詐術使人將本人或第三人之
物交付者，處5 年以下有期徒刑、拘役或科或併科1 千元以下罰
金。
以前項方法得財產上不法之利益或使第三人得之者，亦同。
前二項之未遂犯罰之。

司法院資訊處製作；財團法人民間司法改革基金會備份。
